臺灣高等法院民事判決　　　　　　　　　 92年度上字第126號
上　 訴　 人　丙○○(即郭士鈞之承受訴訟人)
兼法定代理人　甲○○(即郭士鈞之承受訴訟人)
共　　　　同
訴　訟代理人　施竣中律師
上　 訴　 人　己○○ (兼郭亦清之承當訴訟人)
　　　　　　　辛○○
　　　　　　　丁○○
　　　　　　　乙○○
　　　　　　　戊○○
　　　　　　　庚○○
上列6人共同
訴 訟代理人　 黃碧芬律師
上列當事人間分割共有物事件，兩造對於中華民國91年12月12日
臺灣臺北地方法院90年度重訴字第109號第一審判決各自提起上
訴，本院於94年7月12日言詞辯論終結，判決如下：
    主  文
原判決就兩造共有坐落台北市○○區○○段二小段六六八號、六
八七－三號土地所為變價分割及訴訟費用之裁判廢棄。
兩造共有坐落台北市○○區○○段二小段六六八地號土地應將其
中如附圖所示六六八－Ａ部分面積二０．四０平方公尺分割為上
訴人丙○○、甲○○共有，其餘部分土地面積二四八‧六０平方
公尺，於上訴人己○○、辛○○、丁○○、乙○○、戊○○、庚
○○給付新台幣貳拾捌萬柒仟玖佰肆拾伍元予上訴人丙○○、甲
○○受領後，各按如附表2所示應有部分比例保持共有。又兩造
共有坐落台北市○○區○○段二小段六八七－三號土地應將其中
如附圖所示六八七－三Ａ部分面積二三‧一０平方公尺分割為上
訴人丙○○、甲○○共有，其餘部分土地面積三八八‧九０平方
公尺，於上訴人己○○、辛○○、郭宴寧、乙○○、戊○○、庚
○○給付新台幣壹佰拾捌萬貳仟玖佰柒拾元予上訴人丙○○、
甲○○受領後，各按如附表3所示應有部分比例保持共有。
上訴人丙○○、甲○○上訴駁回。
第一、二審訴訟費用由丙○○、甲○○負擔。
    事實及理由
壹、程序方面：
一、上訴人郭士鈞（下稱郭士鈞）於本院審理中之民國（下同）
    93年7月24日死亡，其繼承人為丙○○、甲○○，有臺灣臺
    北地方法院檢察署相驗屍體證明書、戶籍謄本及除戶謄本等
    件附卷可稽（見本院卷(一)第446至448頁）。是郭士鈞之繼承
    人丙○○、甲○○於本件訴訟程序中具狀聲明承受訴訟（見
    本院卷(一)第444頁），核無不合，應予准許。
二、按訴訟繫屬中為訴訟標的之法律關係，雖移轉於第三人，於
    訴訟無影響。但第三人如經兩造同意，得聲請代當事人承當
    訴訟，民事訴訟法第254條第1項定有明文。所謂於訴訟無影
    響，係指原告或被告不因為訴訟標的之法律關係移轉於第三
    人，而影響關於為訴訟標的之法律關係之要件而言（最高法
    院44年台上字第1039號判例意旨參照）。郭亦清在本件訴訟
    進行中之91年8月5日將其所有坐落臺北市○○區○○段2小
    段687之3地號土地應有部分10/75540移轉登記予上訴人己○
    ○，有土地登記謄本附卷可稽（見本院卷(一)第295至300頁）
    ，上訴人己○○具狀聲請由其就郭亦清部分承當訴訟，此為
    兩造所同意（本院最後言詞辯論筆錄），於法自無不合，應
    予准許，合先敘明。
貳、實體方面：
一、本件上訴人丙○○、甲○○（下稱丙○○等2人）主張：坐
    落臺北市○○區○○段二小段553地號、面積237㎡，同段
    668地號、面積305㎡及同段687之3地號、面積412㎡之土地
    （下稱系爭土地）為兩造所共有，各共有人之應有部分如附
    表1、2、3所示，系爭土地無因使用目的不能分割之情形，
    兩造亦未訂有不得分割之協議，因共有關係不利於系爭土地
    之改良與利用，兩造復未能達成分割之協議等情。爰依民法
    第823條第1項規定，提起本件分割共有物之訴，先位聲明求
    為命准將兩造共有之系爭土地變賣分割，及變賣後所得之價
    金按伊所享有之土地應有部分之比例分配與伊之判決。若本
    件應為原物分割，則備位聲明請求判准兩造共有之系爭土地
    分割，及由伊取得如中山地政事務所91年5月15日中土字第
    178號複丈成果圖方案一所示之668之Ａ001面積55.32㎡，其
    餘土地由上訴人己○○、辛○○、丁○○、乙○○、戊○○
    、庚○○（下稱己○○等6人）共有取得，己○○等6人應就
    上開分割之結果協同辦理土地登記並共同將土地交付伊之判
    決。原審判決准兩造共有坐落臺北市○○區○○段2小段668
    、687之3地號土地予以變賣，所得價金按原判決附表3「變
    賣價金分配比例」欄所示比例分配之，而駁回丙○○等2人
    其餘請求。兩造各就其敗訴部分提起上訴，丙○○等2人並
    於本院聲明：(一)原判決不利於丙○○等2人部分廢棄。(二)前
    開廢棄部分，兩造共有坐落臺北市○○區○○段2小段553
    地號土地准予變價，所得價金按附表1應有部分欄所示之比
    例分配之。(三)己○○等6人之上訴駁回。
二、己○○等6人則以：系爭土地業經兩造之長輩協議不得分割
    ；且系爭553地號土地上除有訴外人鄭熙聰合法使用土地外
    ，其餘土地均為法定空地，依建築法第11條第3項規定及建
    築基地法定空地分割辦法，該筆土地係屬不可分割之土地。
    又丙○○等2人就系爭土地所占應有部分範圍甚少，而伊等
    均願維持共有之狀態，系爭土地實不宜分割。縱使系爭土地
    應予分割，分割方式亦應採原物分割，而非採變價分割等語
    ，資為抗辯，並於本院聲明：(一)丙○○等2人之上訴駁回。
    (二)原判決關於系爭668、687之3地號土地裁判分割部分廢棄
    。(三)前開廢棄部分，請求改判(1)准己○○等6人與丙○○等2
    人共有之系爭668、687之3地號土地如己○○等6人提出之附
    表1(見本院卷(一)第76至78頁)所示為原物分割，或(2)准系爭
    668、687之3地號土地由己○○等6人如己○○等6人提出之
    附表2（見本院卷(一)第79頁）所示共有，己○○等6人各依增
    加之應有部分比例，支付金錢補償給丙○○等2人。
三、查系土地登記之共有人為郭士鈞（已於93年7月24日去世，
    由丙○○等2人繼承，尚未辦理繼承登記）、己○○、辛○
    ○、丁○○、乙○○、戊○○、庚○○，應有部分各如附表
    1、2、3所示，有土地登記謄本附卷可稽（見原法院89年度
    北調字第248號卷第10至18頁、本院卷第298至300頁），郭
    士鈞為請求分割，經原法院89年度北調字第248號調解不成
    立，有該調解卷宗可憑。
四、丙○○等2人主張系爭土地共有人間並未訂有不分割之契約
    ，亦未有依共有物之使用目的有不能分割之情形，伊2人均
    為系爭土地之共有人，自得請求分割共有物，又變價分割以
    價金分配，符合「現金是王」的原則，亦可以透過競標方式
    提高變賣價格，符合兩造的利益，己○○等6人以買回伊等
    應有部分符合保有土地之願望，甚至可避免將系爭土地分割
    為畸零地或不能建築之問題；己○○6人則以前揭情詞置辯
    。經查：
  (一)郭士鈞、庚○○之被繼承人郭資寅、與乙○○及丁○○之被
    繼承人郭江漢共3人協議財產之分配，而簽訂協議書（原審
    卷第22頁）載明：「余等協議財產以平均分配為原則，分批
    建築完成後個人所得層次盡量接近。一本批分配如下：1號
    68年建3角窗1棟加4樓5樓抽籤結果乙○○，2號68年建1棟加
    1樓4樓（吉林路）郭資寅，3號68年建1棟加2樓3樓郭江漢。
    二農安街未建部分，建築．．，樓下號第1優先，號第2
    優先，號第3優先。三吉林路樓下店面每人壹間為原則，
    沒分到者下次優先。四吉林路肆樓移轉之契稅3人均攤土地
    移轉自行負責。68年建新屋，水電接通之次月始歸２號收益
    。農安街部分
    ┌─┬─────┬────┬───────────┐
    │壹│三角窗邊間│第貳優先│乙○○加肆、伍樓      │
    ├─┼─────┼────┼───────────┤
    │貳│整棟      │第參優先│郭資寅加壹樓肆樓吉林路│
    ├─┼─────┼────┼───────────┤
    │參│整棟      │第壹優先│郭江漢加貳、參樓      │
    └─┴─────┴────┴───────────┘
    姑不論郭士鈞否認其父親郭資寅曾同意上開文件或上開文件
    上有關郭資寅之姓名係其親自所簽，即以上開文件之內容以
    觀，亦無任何隻字言及何筆土地不得分割，所述者僅係將來
    興建房屋時如何分配房數及位址，此與不得分割之文義並不
    能同視，蓋上開約定亦可視為係預就如何分產協議，其性質
    仍為分割，而系爭土地上目前除第553地號外，均無其他建
    物，自無從依上開約定分產，而建屋分產既屬未可得，則目
    前共有人主張分割，自無不許之理，是被告辯稱系爭土地屬
    不能分割云云，自不可採。
  (二)又依建築法第11條第3項規定：「應留設之法定空地，非依
    規定不得分割、移轉，並不得重複使用；其分割辦法，由內
    政部定之。」另依內政部於75年12月22日修正公佈之「建築
    基地法定空地分割辦法」第3條規定：「建築基地之法定空
    地併同建築物之分割，非於分割後合於左列各款規定者，不
    得為之。一每一建築基地之法定空地與建築物所占地面應相
    連接，連接部分寬度不得小於2公尺。二每一建築基地之建
    蔽率應合於規定。但本辦法發布前已領建造執照，或已提出
    申請而於本辦法發布後方領得建造執照者，不在此限。三每
    一建築基地均應連接建築線並得單獨申請建築。四每一建築
    基地之建築物應具獨立之出入口。」、第3-1條：「本辦法
    發布前，已提出申請或已領建造執照之建築基地內依法留設
    之私設通路提供作為公眾通行者，得准單獨申請分割。」、
    第4條：「建築基地空地面積超過依法應保留之法定空地面
    積者，其超過部分之分割，應以分割後能單獨建築使用或已
    與其鄰地成立協議調整地形或合併建築使用者為限。」是若
    土地經列為法定空地後，除非合於上列規定，否則依法不得
    分割及移轉，此所謂移轉，解釋上自包括因買賣原因所致之
    所有權變動。本件系爭第553地號土地上現有訴外人鄭熙聰
    所有之建號德惠段2小段3212號房屋（門牌號碼：台北市○
    ○街183號；使用執照號碼：82使字第114號），此為兩造所
    不爭執，並經原審現場勘驗屬實，此亦勘驗筆錄（原審卷第
    228頁至第230頁），而上開房屋之建築基地面積為237平方
    公尺，建築面積112.20平方公尺，法定空地面積為124.80
    平方公尺，此有台北市政府工務局90年11月5日北市工建字
    第9044672200號函（原審卷第190頁）在卷可參，而上揭553
    地號土地之面積即為237平方公尺，此有登記謄本可供參照
    ，是以，該地號土地除有他人合法使用土地外，剩餘之土地
    均為法定空地，依上開規定，該筆土地除有合乎規定之例外
    情形，否則不得請求分割，而丙○○2人對於此一土地是否
    具有例外規定之情形，並未舉證供本院佐參，己○○6人對
    此亦未提出任何資料供審酌，足見該第553地號土地應屬不
    可分割之土地，丙○○2人對此一土地亦享有應有部分，其
    請求就此一土地亦併予分割，於法不合，自不應准許。
  (三)按共有物之分割，依共有人協議之方法行之，分割之方法，
    不能協議決定者，法院得因任何共有人之聲請，命為以原物
    分配於各共有人，或變賣共有物，以價金分配於各共有人，
    此為民法第824條第1項、第2項所明定，而各共有人所提供
    之分割方法，乃僅供法院之參考，法院所為之決定，不以共
    有人所提供之分割方法為限。本件兩造對於系爭3筆土地均
    有應有部分，依法均得請求分割共有物，而系爭3筆土地復
    無不得分割之協議，除上揭553地號土地外，另668、687-3
    地號土地並無不得分割之情形，是丙○○2人請求就此3筆土
    地為分割，並無不許之負面條件存在，惟就上開553地號部
    分，已經認定於法不合，丙○○2人此部分之請求已屬無據
    ，固不再贅述，惟668、687-3地號土地既無不得分割情事，
    丙○○2人請求分割共有物，即屬有據，自應准許。
  (四)惟按共有物分割之方法，須就原物分配，於原物分配有困難
    時，則予變賣，以價金分配於各共有人，而就原物分配時如
    發現共有人中有不能按其應有部分受分配者，亦得以金錢補
    償之，並非定出於變賣之一途（最高法院51年台上字第271
    號判例參照），原審雖以兩造在系爭地上均建有房屋，參差
    不齊，如依其所在形勢為分割，將使訟爭土地益趨零碎，失
    其價值，出路問題亦難以兩全，尤易發生糾紛等情，認定分
    割之方法應將系爭土地變賣，以其價金按兩造所有份比例分
    配，藉示公允，為其廢棄改判之理由，第按定共有物分割之
    方法，固可由法院自由裁量，但亦須以其方法適當者為限。
    本件兩造共有之土地，上訴人請求按其在第一審所提出之圖
    樣分割，被上訴人亦非絕對不願分割，只求按各人占有形勢
    以為分割而已，是將原物分配於各共有人之原則，兩造已有
    同意，惟應如何按其持分劃分地區分配於各共有人，或對不
    能按其應有部分受分配者，如何酌以金錢補償之，在審理事
    實之法院，非不能定一適當之方法以為分割（最高法院51年
    度台上字第1659號判例參照）。查依民法第824條規定共有
    物分割之方法時，固採原物分割為原則，如部分共有人願意
    繼續維持共有時，基於私法自治原則，亦非不可尊重多數共
    有人之意願，維持共有狀態，則己○○7人願維持共有狀態
    ，亦非法所不許。次查本件所得分割之土地面積僅約13.074
    坪，以原物分割，固可能成為畸零地，利用方式將被限制，
    變價分割可以一次解決全部紛爭，惟此違反裁判分割以原物
    分割為優先之原則，再者，丙○○2人應有部分只有5%，自
    不能以其少數人利益而違反占95%應有部分之大多數人之利
    益？況丙○○2人因為剛辦過繼承登記所以變價分割時不用
    再繳增值稅，而己○○6人需繳高額之增值稅，對於己○○6
    人形成重大之不利益，採變價分割顯為少數人之利益，但嚴
    重違反多數人之利益。又分割方法本即應兼顧全體共有人之
    意願、共有物之性質、利益等因素，系爭土地為兩造祖先所
    留下之祖產，郭氏子孫代代相傳均以維持祖先所留土地，共
    同利用為榮，而占有95%以上應有部分之全部上訴人均同此
    想法，也就是依循郭氏家族一貫之建屋分屋規則，依實際各
    房所佔比例分屋，依郭氏家族一貫之建屋分屋規則，俟建屋
    後分配利益，絕不可因自己為出名登記名義人而獨吞郭氏家
    族全體之利益。而且變賣分割會造成增值稅之龐大負擔，也
    不是己○○7人所能負擔，己○○7人也不願意在沒有賣祖產
    之自由意願下，還要支出龐大之增值稅，形成被迫減少財產
    之不利益，丙○○2人之變價分割主張完全侵害多數共有人
    及其餘郭氏家族之利益。再次透過變價拍賣會造成賤價賣出
    ，最為不利，是眾所週知的事實，尤其是在經濟不景氣的時
    代，更是如此，丙○○2人稱會提高價格，是完全背離經驗
    法則及房地產實務。末者倘己○○7人要保有土地，因土地
    是整筆變價拍賣，並非單純變價拍賣丙○○2人之應有部分
    ，己○○7人必須另籌一筆錢買下全部土地而非買下丙○○2
    人之應有部分，完全多此一舉，而且完全罔顧多數共有人之
    利益，由此可見採原物分割較有利多數共有人，亦符公平正
    義原則。經本院函請台北市建築師公會鑑定結果：「系爭
    668地號、687-3地號宗地依原物分割共有物，進而影響交換
    價值差異之評價補償如下：668地號所有權人己○○等6人應
    提供287,945元，予以668A地號所有權人丙○○2人，作為評
    定668A地號宗地因分割共有物分配座落位置，進而影響交換
    價值差異之評價補償。687-3A地號所有權人己○○等6人應
    提供1,382,970元予以687-3地號所有權人丙○○2人，作為
    評定687-3地號宗地，因分割共有物分配座落位置，進而影
    響交換價值差異之評價補償」，此有該公會93年7月15日93
    （13）鑑字第0908號函（本院卷(一)第440頁）附鑑定報告書
    （外放）附卷佐證，再者丙○○2人應有部分甚少，無論如
    何分割其位置，均無法改變其為畸零地之事實，至上開鑑定
    方法是否採土地開發分析法與收益法均無礙於原物分割之適
    切，況該公會之勘估與分析與鑑定土地價值之成例並不違背
    ，鑑定結果或與當事人認知有所誤差，仍不失其可行性。
    綜上所述，系爭668、687-3地號土地應分割如附圖所示，系
    爭66 8地號土地應分割出668-A部分、系爭687-3地號土地應
    分割出687-3A部分歸丙○○2人共有，其餘系爭668地號、68
    7-3地號土地則均歸己○○6人保持共有，其各自應有部分如
    附表2、3所示，此外己○○6人就系爭668地號土地部分應補
    償丙○○2人287,945元；就系爭687-3地號土地部分應補償
    丙○○2人1,382,970元。按分割共有物之訴，其訴訟標的為
    共有物分割請求權，法院裁判即係以此為對象，且分割由法
    院本於職權以適當之方法為之，不受當事人主張之拘束，故
    下級審因分割判決，受不利益之當事人上訴，如經廢棄原判
    決改判分割方法，形式上仍應認上訴人勝訴。原審判命系爭
    2筆土地變價分配，顯有未當，己○○6人上訴意旨指摘原判
    決此部分不當，求予廢棄改判，為有理由，爰由本院將此部
    分廢棄改判如主文第一、二項所示。至系爭553地號土地經
    原審判決駁回丙○○2人分割之請求，核無不合，丙○○2人
    上訴意旨指摘原判決此部分不當，求予廢棄改判，為無理由
    ，應予駁回。
    兩造其餘攻擊防禦方法及其他未經援用之證據，經斟酌尚無
    礙於本院前述之認定。
    據上論結，己○○6人上訴有理由，丙○○2人上訴無理由，
    判決如主文。
中　　華　　民　　國　　94　　年　　7 　　月　　26　　日
                  民事第16庭審判長法　官  許文章
　　　　　　　　　　　      　　　法　官  黃莉雲
　　　　　　　　　　　      　　　法　官  郭松濤
正本係照原本作成。
如不服本判決，應於收受送達後20日內向本院提出上訴書狀，其
未表明上訴理由者，應於提出上訴後20日內向本院補提理由書狀
（均須按他造當事人之人數附繕本）上訴時應提出委任律師或具
有律師資格之人之委任狀；委任有律師資格者，另應附具律師資
格證書及釋明委任人與受任人有民事訴訟法第466條之一第一項
但書或第二項（詳附註）所定關係之釋明文書影本。
中　　華　　民　　國　　94　　年　　8 　　月　　1 　　日
　　　　　　　　　　　　　　　　　書記官  陳明俐
附註：
民事訴訟法第四百六十六條之一（第一項、第二項）：
對於第二審判決上訴，上訴人應委任律師為訴訟代理人。但上訴
人或其他法定代理人具有律師資格者，不在此限。
上訴人之配偶、三親等內之血親、二親等內之姻親，或上訴人為
法人、中央或地方機關時，其所屬專任人員具有律師資格並經法
院認為適當者，亦得為第三審訴訟代理人。
